ACORDAO-COMPLETO-2351940

ACÓRDÃO 1650/2019 ATA 26/2019 - PLENÁRIO

VISTOS, relatados e discutidos estes autos de recurso de reconsideração interposto contra o Acórdão 1569/2018-TCU-Plenário,
ACORDAM os Ministros do Tribunal de Contas da União, reunidos em sessão do Plenário, ante as razões expostas pelo Relator, em:
9.1. nos termos dos arts. 32, inciso I, e 33 da Lei 8.443/1992, conhecer do recurso de reconsideração interposto pela sra. Cláudia Gomes de Melo e pela associação Premium Avança Brasil para, no mérito, negar-lhe provimento; e
9.2. dar ciência deste acórdão aos recorrentes e à Procuradoria da República no Estado de Goiás.

Recursos de reconsideração contra decisão que julgou irregulares as contas da recorrente, condenou-as solidariamente em débito, aplicou-lhes multas individuais e inabilitou a gestora para o exercício de cargo em comissão ou função de confiança na administração pública em razão de irregularidades na aplicação de recursos de convênio que tinha por objeto apoiar o evento 18ª Exposição Agropecuária de Sanclerlândia.

Entidades/órgãos do Governo do Estado de Goiás.

3. Interessados/Responsáveis/Recorrentes:
3.1. Interessado: Ministério do Turismo (vinculador) (05.457.283/0001-19)
3.2. Responsáveis: Cláudia Gomes de Melo (XXX.061.091-XX); Elo Brasil Produções Ltda. - Me (10.760.664/0001-02); Mauro Garcez Mourão (XXX.917.961-XX); Premium Avança Brasil (07.435.422/0001-39)
3.3. Recorrentes: Cláudia Gomes de Melo (XXX.061.091-XX); Premium Avança Brasil (07.435.422/0001-39).

13.1. Ministros presentes: José Mucio Monteiro (Presidente), Walton Alencar Rodrigues, Benjamin Zymler (Relator), Aroldo Cedraz e Raimundo Carreiro.
13.2. Ministros-Substitutos convocados: Augusto Sherman Cavalcanti, Marcos Bemquerer Costa, André Luís de Carvalho e Weder de Oliveira.

BENJAMIN ZYMLER

Ministro Augusto Nardes.

Adoto como relatório a instrução elaborada por auditora da Secretaria de Recursos (peça 79) , que contou com a anuência da chefia imediata (peça 80) :
"Trata-se de recurso de reconsideração (peça 69) interposto pela empresa Premium Avança Brasil e Cláudia Gomes de Melo, presidente da entidade e signatária do convênio, contra o Acórdão 1569/2018-TCU-Plenário (peça 40) , da relatoria do Exmo. Ministro Augusto Nardes. 
1.1. A deliberação recorrida apresenta o seguinte teor:
VISTOS, relatados e discutidos estes autos de tomada de contas especial instaurada pelo Ministério do Turismo, em desfavor da entidade Premium Avança Brasil e da Sra. Cláudia Gomes de Melo, na condição de presidente dessa entidade, em razão de irregularidades afetas ao Convênio 785/2009 (SICONV 704311) ,
ACORDAM os Ministros do Tribunal de Contas da União, reunidos em Sessão do Plenário, diante das razões expostas pelo Relator, em:
9.1. considerar revéis para todos os efeitos a empresa Elo Brasil Produções Ltda. e o Sr. Mauro Garcez Mourão, dando-se prosseguimento ao processo, nos termos dos arts. 12, § 3º, da Lei 8.443/1992 e 202, § 8º, do Regimento Interno do TCU;
9.2. julgar irregulares, com fundamento nos artigos 1º, inciso I, 16, inciso III, alíneas "b" e "c", 19, caput, e 23, inciso III, alínea "a", da Lei 8.443/1992, as contas de Premium Avança Brasil, Cláudia Gomes de Melo, Elo Brasil Produções Ltda. e Mauro Garcez Mourão, condenando-os, solidariamente, ao pagamento da importância de R$ 100.000,00 (cem mil reais) , atualizada monetariamente e acrescidas de juros de mora, calculados a partir de 23/11/2009, até a data do efetivo recolhimento, fixando-lhes o prazo de quinze dias, a contar da notificação, para que comprovem, perante o Tribunal (art. 23, inciso III, alínea "a", da Lei 8.443/1992, c/c o art. 214, inciso III, alínea "a", do Regimento Interno do TCU) , o recolhimento do débito ao Tesouro Nacional;
9.3. aplicar aos responsáveis a seguir identificados, a multa prevista nos arts. 19, caput, e 57 da Lei 8.443/1992, nos valores especificados, fixando-lhes o prazo de quinze dias, a contar da notificação, para comprovar, perante o Tribunal (art. 23, inciso III, alínea "a", da Lei 8.443/1992, c/c o art. 214, inciso III, alínea "a", do Regimento Interno do TCU) , o recolhimento da respectiva quantia ao Tesouro Nacional, atualizada monetariamente entre a data do presente acórdão e a do efetivo recolhimento, se paga após o vencimento, na forma da legislação em vigor:
9.3.1. Premium Avança Brasil, R$ 40.000,00 (quarenta mil reais) ;
9.3.2. Cláudia Gomes de Melo, R$ 40.000,00 (quarenta mil reais) ;
9.3.3. Elo Brasil Produções Ltda.- ME, R$ 30.000,00 (trinta mil reais) ;
9.3.4. Mauro Garcez Mourão, R$ 30.000,00 (trinta mil reais) ;
9.4. autorizar, desde logo, nos termos do art. 28, inciso II, da Lei nº 8.443/1992, a cobrança judicial das dívidas, caso não atendidas as notificações, na forma da legislação em vigor; 
9.5. autorizar, desde já, caso venha a ser solicitado pelos responsáveis, o parcelamento das dívidas em até 36 parcelas mensais e consecutivas, nos termos do art. 26 da Lei 8.443/1992 c/c o art. 217 do Regimento Interno, esclarecendo aos responsáveis que a falta de pagamento de qualquer parcela importará no vencimento antecipado do saldo devedor (art. 217, § 2º, do RI/TCU) , sem prejuízo das demais medidas legais;
9.6. considerar graves as infrações cometidas por Cláudia Gomes de Melo; 
9.7. aplicar à Cláudia Gomes de Melo a pena de inabilitação para o exercício de cargo em comissão ou função de confiança no âmbito da Administração Pública, pelo prazo de 6 (seis) anos, com fundamento no art. 60 da Lei 8.443/1992;
9.8. solicitar à Advocacia-Geral da União, por intermédio do Ministério Público junto ao Tribunal de Contas da União, as medidas necessárias ao arresto dos bens dos responsáveis julgados em débito, nos termos do art. 61 da Lei 8.443/1992;
9.9. remeter cópia desta deliberação ao Procurador-Chefe da Procuradoria da República no Estado de Goiás, nos termos do § 3º do art. 16 da Lei 8.443/1992 c/c o § 7º do art. 209 do Regimento Interno do TCU, para ajuizamento das ações judiciais que entender cabíveis;
9.10. dar ciência desta deliberação aos responsáveis e ao Ministério do Turismo.
HISTÓRICO
Trata-se de tomada de contas especial instaurada pela Coordenação de Contabilidade do Ministério do Turismo (MTur) , em desfavor da entidade Premium Avança Brasil (PAB) e da Sra. Cláudia Gomes de Melo, na condição de presidente dessa entidade, em razão do não encaminhamento de toda a documentação exigida para a prestação de contas dos recursos pactuados por meio do Convênio 785/2009 (SICONV 704311/2009) .
1.2. O convênio foi celebrado em 10/7/2009 com o objeto de apoiar o evento "18ª Exposição Agropecuária de Sanclerlândia", previsto para ser realizado no período de 6 a 9/8/2009. A vigência foi estipulada de 4/8/2009 a 25/1/2010 (peça 1, p. 12; 32; 37; 50-52 e 55) . Os recursos necessários à consecução do objeto pactuado foram da ordem de R$ 106.000,00, sendo R$ 100.000,00 à conta do concedente e R$ 6.000,00 de contrapartida da convenente, liberados por intermédio da Ordem Bancária 09OB801794, de 19/11/2009 (peça 1, p. 37-38; 54) e creditados na conta bancária da entidade em 23/11/2009 (peça 1, p. 82) , mais de três meses após o evento. 
1.3. A prestação de contas apresentada pela convenente foi reprovada pelo concedente, em razão das irregularidades identificadas em auditoria promovida pela Controladoria-Geral da União em convênios celebrados entre o MTur e as entidades Premium Avança Brasil e Instituto Educar e Crescer. Os achados da fiscalização realizada pela CGU evidenciaram conluio entre as empresas e as entidades sem fins lucrativos, além de descumprimento da legislação aplicável ao caso em exame.
1.4. Neste Tribunal, em razão das ações do órgão de controle interno e do MPF descritas no relatório da decisão recorrida à peça 42, foram autuadas até a presente data mais de trinta tomadas de contas especiais relacionadas aos convênios celebrados entre a Premium e o MTur, sendo que, neste caso concreto, trata-se especificamente do Convênio 785/2009 (SICONV 704311/2009) , cujo objeto era o apoio ao evento "18ª Exposição Agropecuária de Sanclerlândia".
1.5. No âmbito desta Corte, foi realizada a citação da Premium, da Sra. Cláudia Gomes de Melo, presidente da entidade e signatária do convênio, bem como da empresa Elo Brasil, contratada e beneficiária do pagamento realizado com os recursos da avença, e de seu dirigente, Mauro Garcez Mourão, para que apresentassem alegações de defesa ou, em solidariedade, recolhessem a totalidade dos valores oriundos do MTur (peça 42, p. 5) .
1.6. As irregularidades identificadas foram as seguintes:
a) não comprovação da correta e regular aplicação dos recursos provenientes do convênio, uma vez que a documentação apresentada como prestação de contas desse convênio não revela a realização efetiva do evento pactuado e não demonstra o nexo entre os recursos federais transferidos e as despesas apresentadas na execução do objeto, o que implica no descumprimento do parágrafo único do art. 70 da Constituição Federal, bem assim do disposto no art. 93 do Decreto-Lei 200/1967, c/c o art. 66 do Decreto 93.872/1986, além da cláusula décima terceira do respectivo termo de convênio; e
b) fraude que resultou no direcionamento da contratação da empresa Elo Brasil Produções Ltda.-ME para executar o objeto do convênio, em desrespeito aos princípios constitucionais da impessoalidade, moralidade e economicidade, bem como em infringência ao art. 11 do Decreto 6.170/2007 e art. 45 da Portaria Interministerial MP/MF/MCT 127/2008.
1.7. Neste momento recursal, os indigitados apresentam argumentos que consideram suficientes para afastar a sua condenação pela decisão recorrida.
EXAME DE ADMISSIBILIDADE
Reitera-se o exame de admissibilidade à peça 71, ratificado à peça 74 pelo relator, Exmo. Ministro Benjamin Zymler, que conheceu do recurso de reconsideração interposto pela empresa Premium Avança Brasil e Cláudia Gomes de Melo, presidente da entidade e signatária do convênio, contra o Acórdão 1569/2018-TCU-Plenário, da relatoria do Exmo. Ministro Augusto Nardes, bem como suspendeu os efeitos dos subitens 9.2, 9.3, 9.3.1, 9.3.2, 9.4, 9.6, 9.7 e 9.8 da referida decisão, estendendo-se o efeito suspensivo a todos os responsáveis condenados em solidariedade com os recorrentes.
EXAME TÉCNICO
MÉRITO
Delimitação
1.8. Constitui objeto do presente recurso verificar se é possível, mediante análise dos argumentos apresentados, afastar a condenação da decisão recorrida, tendo em vista a alegação de ausência de débito e fraude no processo de execução do Convênio 785/2009 (SICONV 704311/2009) , celebrado pelo Ministério do Turismo-MTur com a Premium Avança Brasil, entidade de natureza privada, sem fins lucrativos, para a realização do evento "18ª Exposição Agropecuária de Sanclerlândia".
Débito
1.9. Argui-se a necessidade de afastar o débito e a multa, com base nas seguintes alegações (peça 69, p. 3-14 e 19-26) : 
a) não houve prejuízo ao Erário, pois o objetivo do convênio foi atingido, conforme demonstram as provas dos autos, e os recursos geridos regularmente, sem superfaturamento; houve atesto da execução dos serviços, inclusive por declaração de oficial do prefeito do município (peça 69, p. 3-14 e 19-26) ;
b) a nota fiscal apresentada respeita os termos do convênio, não sendo necessário apresentar documentação da execução de despesas referente a pagamentos aos prestadores de serviços subcontratados paras fins e afastamento do débito (peça 69, p. 5-8) ;
c) foi realizada cotação de preços com três empresas tendo sido a empresa Elo Brasil a vencedora, conforme contrato de prestação de serviços, tendo sido adequada a subcontratação diante da complexidade da execução dos serviços (peça 69, p. 8-13) ; e
d) longo tempo decorrido impede levantamento aprofundado de divergências nas conclusões da decisão recorrida, sendo cabível, a seu ver, em face do princípio da ampla defesa, a realização de prova pericial, o que se requer (peça 69, p. 19 e 23-26) .
1.10. Pedem para afastar o débito e a multa imputados, bem como revisar o julgamento pela irregularidade das contas. Alternativamente, requerem apenas o afastamento do débito. Adicionalmente, pedem produção de prova pericial (peça 69, p. 23-26) . 
Análise
1.11. Não assiste razão aos recorrentes. Explica-se. 
1.12. Após leitura atenta dos autos, informe-se anuir-se plenamente ao disposto na decisão recorrida, em seu relatório e voto (peças 41 e 42) , sobre as questões fáticas e de direito que revestem o presente caso concreto. Por economia processual, serão destacados das referidas peças processuais apenas os trechos essenciais para o deslinde da questão. 
1.13. Os recorrentes apresentam em essência os mesmos argumentos analisados exaustivamente em sede de alegações de defesa, conforme relatório e voto da decisão recorrida. Anui-se à análise empreendida na medida em que os argumentos apresentados são incapazes de superá-la. Note-se o seguinte excerto do relatório (peça 42, p. 7) :
Análise 
23.	Os objetivos da Tomada de Contas Especial (TCE) são obter o ressarcimento ao erário e apurar a responsabilidade pela ocorrência de dano, esta envolvendo a apuração dos fatos, a identificação dos responsáveis e a quantificação do dano ao erário.
24.	As teses defensivas lançadas pelos defendentes resumem-se à: i) integralidade do cumprimento do objeto e a regularidade da gestão financeira dos recursos, em virtude da documentação comprobatória encaminhada a título de prestação de contas ao MTur; ii) regularidade dos procedimentos de cotação dos preços, dada a manifestação técnica favorável do Ministério; iii) ausência de subvenção social para subsidiar interesses privados, pois não houve recursos obtidos em virtude da venda de ingressos do evento.
1.14. Ao contrário do que afirmam os recorrentes, não há nos autos elementos probatórios que atestem a boa e regular gestão dos recursos públicos federais repassados no âmbito do Convênio 785/2009 (SICONV 704311/2009) , celebrado pelo Ministério do Turismo-MTur com a Premium Avança Brasil, entidade de natureza privada, sem fins lucrativos, para a realização do evento "18ª Exposição Agropecuária de Sanclerlândia".
1.15. Os recorrentes não apresentam a documentação probatória descrita pela decisão recorrida como necessária para comprovação da boa e regular gestão dos recursos públicos, senão veja-se peça 42, p. 9-10:
32.	A única forma de comprovar a realização de evento passageiro como o objeto deste convênio é por meio dos documentos/materiais descritos no instrumento do ajuste, como contrato de exclusividade do artista, comprovante do recebimento da mercadoria ou serviço; comprovação por meio de fotografia, jornal, vídeo etc., da fixação da logomarca do MTur; quaisquer outros documentos comprobatórios das despesas; cópia de anúncio em vídeos, cd's, dvd's, e, ainda, comprovante de veiculação dos anúncios em rádios, tv, jornais (cláusulas terceira, inciso II, alínea 'jj', e décima terceira, parágrafo segundo, alíneas 'c', 'd', 'e', e 'i', do termo de convênio - peça 1 p. 37 e 44-45) .
33.	O citado relatório de fiscalização in loco deixou assente a realização do evento e trouxe registros fotográficos. Assim, os elementos apresentados poderiam ser acatados como meios probatórios da execução física do objeto.
34.	Todavia, para comprovação da execução física do objeto firmado, esperava-se, além dos registros audiovisuais, a apresentação de outros elementos (como os indicados acima) em que se pudesse constatar efetivamente a execução do evento nos moldes programados, ou seja, no período (6 a 9/8/2009) e no local contratado (Sanclerlândia/GO) , com a execução de cada um dos itens pactuados e nos valores e especificações acordados, o que não ficou devidamente demonstrado nestes autos. 
35.	Há questões que impedem essa aprovação da execução física, pois não está descasada da necessidade de se demonstrar a boa e regular aplicação dos recursos conveniados sob a ótica financeira. As defendentes tinham ciência de que aqueles documentos por ela apresentados ao MTur não constituíram prova do alegado, e, nesta fase, cingiram-se a asseverar a realização física do objeto, mas não carrearam aos autos elementos adicionais de defesa. A simples apresentação de documento fiscal emitido pela empresa Elo Brasil com o respectivo comprovante de pagamento não é suficiente para essa comprovação, ainda mais se levar em consideração a ocorrência de fraude no processo de cotação de preços que alcançam contratante e contratada. 
1.16. Ressalte-se não se tratar de ausência de fotografias, conforme destacado no excerto acima, mas de um amplo espectro de possíveis provas documentais que poderiam ser carreadas aos autos. 
1.17. Neste momento recursal, os indigitados não apresentam documentação para superar as questões expostas no excerto acima, o que impede acatar sua argumentação de que o objeto conveniado foi adimplido. Não os socorre a alegação de que decorreu longo período, o que impossibilitaria, a seu ver, carrear documentação idônea necessária para comprovar a boa e regular gestão dos recursos públicos. Isto porque a guarda documental da gestão de recursos públicos é obrigação do gestor que deve prestar contas de seus atos. Note-se, ainda, que a documentação adequada deveria ter sido encaminhada ao órgão fiscalizador, mas não o foi de forma suficiente, culminando na instauração de TCE. Neste TCU foram concedidas oportunidades de defesa para que fossem aportados os documentos necessários à prestação de contas, mas os recorrentes não apresentaram nova documentação, apenas reiteraram alegações sem lastro probatório.
1.18. Note-se que à prestação de contas apresentada faltam elementos básicos essenciais para a comprovação da boa e regular gestão dos recursos públicos. Não é suficiente, portanto, demonstrar que o evento foi realizado, mas comprovar que o foi mediante emprego das verbas federais geridas, o que não ocorreu no presente caso concreto, de onde decorre o dano ao Erário. Registros midiáticos da ocorrência do evento conforme descrito em programa de trabalho apenas serviriam para reforçar os documentos contábeis necessários para comprovar a boa e regular gestão dos recursos públicos. No presente processo, não há referidos documentos, nem os contábeis nem os midiáticos.
1.19. Quanto ao argumento de que no processo de contratação foram cotados preços com três empresas, o relatório da decisão recorrida destacou irregularidades que não foram sanadas pelos recorrentes neste momento recursal, não tendo sido possível estabelecer o nexo de casualidade entre as despesas que se alegam terem sido realizadas e os recursos públicos federais transferidos, veja-se a análise contida no relatório da decisão recorrida, com a qual se anui (peça 42, p. 9-10) .
36.	Não foi possível constatar se os recursos do convênio destinaram-se ao pagamento pelos serviços descritos no plano de trabalho. Não há recibos e comprovantes de pagamentos aos prestadores de serviço, como o artista, a rádio e os locadores. A movimentação bancária comprova apenas a transferência dos recursos para a empresa Elo Brasil (peça 1, p. 82) . O evento pode ter sido realizado por recursos de outras fontes que não o do repasse federal. Dado o cenário de descaso com que a convenente Premium e a empresa contratada Elo Brasil trataram os recursos conveniados com o MTur, consubstanciado em vários processos de TCE que se encontram em análise neste Tribunal, justifica-se a exigência de que elementos outros sejam disponibilizados pela convenente para demonstrar, indubitavelmente, o nexo causal ente os recursos geridos e os documentos de despesas.
37.	A falta de elementos consistentes, como de elementos para certificar como se deu a execução dos itens de custo (inserções programadas em rádio, contratação do artista e prestação dos serviços de locações) , não permite aferir a compatibilidade entre o realizado e as especificações e valores pactuados (por exemplo, quantas inserções ocorreram, quais os valores efetivamente dispendidos em cada item) , tampouco vinculam o recurso conveniado com esses itens no evento.
38.	Logo, a mera execução física do objeto não comprova o emprego regular dos recursos de convênios firmados com a União. É necessária a demonstração do nexo causal ente os recursos geridos e os documentos de despesas (Acórdão 5170/2015-TCU-Primeira Câmara; relatado pelo Ministro Walton Alencar; Acórdão 1276/2015-TCU-Plenário; relatado pelo Ministro José Múcio) , o que não ocorreu. 
39.	A não comprovação da boa e regular aplicação dos recursos provenientes do convênio enseja o julgamento irregular das contas dos responsáveis, na condenação solidária deles a ressarcir aos cofres do Tesouro Nacional a quantia correspondente aos recursos federais repassados e a aplicação de multa proporcional ao dano. 
1.20. Veja-se que o extrato bancário apresentado (peça 1, p. 83-85) indica entrada da contrapartida de R$ 6.000,00 em 20/10/2009 e dos recursos federais (R$ 100.000,00) em 23/11/2009. Há apenas uma nota fiscal de serviços emitida pela empresa Elo Brasil no valor total de R$ 106.000,00 (peça 1, p. 85) , sem qualquer detalhamento dos custos (bens e serviços) incorridos. Note-se que a nota fiscal data de 23/11/2009, mas no extrato bancário indica a saída do valor de 106 mil reais por meio de TED em momento posterior à emissão da nota já que a verba federal entrou em 23/11/2009, mas em 25/11/2009 houve débito de manutenção de conta e a data posterior, em que foi emitida a TED no valor de 106 mil reais, encontra-se apagada do extrato apresentado à peça 1, p. 84.
1.21. Note-se que deveria haver notas fiscais descrevendo cada item de despesa elencado, pagas por cheques sacados da conta bancária específica, o que não ocorreu, em face do lançamento único de transferência que consta do extrato bancário. 
1.22. Ademais, verificou-se que os valores ora questionados foram repassados ao convenente a título de ressarcimento, após a realização do evento, o que é proibido. O repasse dos recursos em data posterior à execução do objeto e o pagamento de despesas já realizadas violam o estabelecido no art. 42, caput, da Portaria Interministerial 127/2008 e os princípios da legitimidade, da economicidade, da moralidade e da eficiência, impossibilitando o estabelecimento do nexo causal.
1.23. Assim, os recursos devem ser devolvidos aos cofres da União, pois foram recebidos de forma indevida, sem a comprovação de que tenham sido utilizados adequadamente diante da não apresentação da documentação para o estabelecimento do nexo causal entre as despesas realizadas e os recursos públicos federais geridos. Note-se que transferência bancária única e do valor integral dos recursos públicos federais repassados pela convenente para a empresa contratada não comprovam execução de despesas.
1.24. Da mesma forma, nota fiscal sem descrição dos serviços e bens contratados, mas apenas constando o valor integralmente repassado também não se presta a comprovar a execução das despesas (peça 1, p. 85) . 
1.25. Conclui-se que os bens e serviços contratados para a realização do evento não foram pagos com os recursos públicos federais repassados indevidamente para custear evento que já havia sido realizado. O prejuízo ao erário neste caso resta, assim, cabalmente caracterizado. Daí decorre a necessidade premente de ressarcimento do Erário pelo dano causado.
1.26. Quanto à declaração assinada pelo prefeito municipal apresentada a título de prova de realização do evento, informe-se que, segundo jurisprudência pacífica do TCU, essas declarações possuem baixa força probatória. Provam tão somente a existência da declaração, mas não o fato declarado, competindo ao interessado demonstrar a veracidade do alegado, principalmente quando não apresentados os documentos capazes de estabelecer nexo de causalidade entre o desembolso dos recursos recebidos e os comprovantes de despesas apresentados (Acórdão 153/2007-TCU-Plenário, relator Exmo. Ministro Benjamin Zymler, 1293/2008-2ª Câmara, relator Exmo. Ministro Ubiratan Aguiar e 132/2006-1ª Câmara, relator Exmo. Ministro Marcos Vinicios Vilaça) .
1.27. Nesse sentido, com fundamento no art. 298 do Regimento Interno/TCU, é possível aplicar, subsidiariamente, o disposto no art. 368 do Código de Processo Civil, o qual dispõe que:
As declarações constantes do documento particular, escrito e assinado, ou somente assinado, presumem-se verdadeiras em relação ao signatário.
Parágrafo único. Quando, todavia, contiver declaração de ciência, relativa a determinado fato, o documento particular prova a declaração, mas não o fato declarado, competindo ao interessado em sua veracidade o ônus de provar o fato.
1.28. Compete ao gestor provar a regular aplicação dos valores que lhe foram confiados para consecução do objeto pactuado. A comprovação adequada do destino dado aos recursos públicos federais sob sua responsabilidade é decorrente de expresso dispositivo constitucional contido no art. 70, parágrafo único, da Constituição Federal, bem assim do disposto no art. 93 do Decreto-lei 200/1967 c/c o art. 66 do Decreto 93.872/1986.
1.29. Desse modo, o documento apresentado não é suficiente para demonstrar a correta aplicação dos recursos. Ademais, tendo em vista os demais fatos observados neste processo, a referida declaração não possui o condão de por si só comprovar o devido nexo de causalidade entre as despesas realizadas e o emprego da verba pública federal.
1.30. No que tange ao pedido de prova pericial, anui-se à jurisprudência desta Corte exarada no âmbito do voto do Acórdão 2188/2017-TCU-Plenário, relator Exmo. Ministro Walton Alencar Rodrigues, a esse respeito, senão veja-se:
Ficou demonstrado que os responsáveis participaram e efetivamente se beneficiaram da irregularidade relacionada à fraude na cotação de preços (...) .
Essa inteligência é também partilhada pela jurisprudência, ao considerar lídima a negativa, pelo julgador, de realização de prova pericial que se revele desnecessária ao deslinde da causa:
ACÓRDÃO 0046875-04.2015.8.19.0000 - AGRAVO DE INSTRUMENTO (TJRJ) 
DIREITO PROCESSUAL CIVIL. Agravo com fundamento no artigo 557, § 1º do CPC. Ação de embargos à execução. Indeferimento de produção de prova. Insurgência. O juiz é o destinatário final da prova, encontrando-se, desta forma, adstrito ao sistema da livre persuasão racional, e se entendeu pela desnecessidade da produção de prova pericial, na lide de origem, decidiu com base no que se revela suficiente para a formação do seu livre convencimento, e ao desate da controvérsia, entendimento que não resvala em cerceamento de defesa. Inteligência do artigo 130 do CPC. Precedentes do TJERJ. Decisão mantida. Recurso desprovido.  (Data do Julgamento 17/11/2015, publicado em 19/11/2015) 
Mesmo o E. Supremo Tribunal Federal reconhece, em plúrimos julgados, ser perfeitamente legítimo ao TCU negar a produção de provas quando as entender desnecessárias, consoante registrado no MS 29137-DF, cuja ementa transcrevo a seguir.
EMENTA: MANDADO DE SEGURANÇA. TOMADA DE CONTAS ESPECIAL. TRIBUNAL DE CONTAS DA UNIÃO. PLANO NACIONAL DE QUALIFICAÇÃO DO TRABALHADOR - PLANFOR. IRREGULARIDADES NA APLICAÇÃO DE RECURSOS DO FUNDO DE AMPARO AO TRABALHADOR - FAT. ILEGALIDADE DA CELEBRAÇÃO DE TERMO ADITIVO. RESPONSABILIDADE ADMINISTRATIVA. APLICAÇÃO DE MULTA A EX-GESTOR PÚBLICO. PRODUÇÃO DE PROVAS TESTEMUNHAIS, PERICIAIS E REQUISIÇÃO DE DOCUMENTOS. INDEFERIMENTO. EXAME RESTRITO ÀS PROVAS DOCUMENTAIS. NÃO OCORRÊNCIA DE CONTRARIEDADE ÀS GARANTIAS DO DEVIDO PROCESSO LEGAL, DO CONTRADITÓRIO E DA AMPLA DEFESA. SEGURANÇA DENEGADA. (MS 29137-DF, Rel. Ministra Carmen Lucia, Segunda Turma, DJe 39, de 27/02/2013) .
Na ocasião, assim registrou a relatora:
Ademais, este Supremo Tribunal assentou que as garantias constitucionais do contraditório e da ampla defesa não são absolutas e se perfazem na forma e nos limites estabelecidos nas normas processuais aplicáveis (...) .
De se realçar, ainda, que o pedido de produção de provas periciais e testemunhais formulado pelo Impetrante foi indeferido de forma motivada pela autoridade apontada como coatora, que, como salientado nas informações, considerou desnecessária a sua produção por haver "robusta documentação capaz (...) de comprovar a irregularidade" atinente à celebração de Termo Aditivo ao Contrato n. 86/1999.
O indeferimento da produção de provas reputadas impertinentes ou desnecessárias, quando devidamente fundamentado, não consubstancia cerceamento de defesa e respalda-se no § 2º do art. 38 da Lei n. 9.784/1999 e no art. 130 do Código de Processo Civil, aplicáveis, subsidiariamente, aos processos em curso no Tribunal de Contas da União.
No caso vertente, além de ser prescindível ao julgamento da prestação de contas, sequer foi demonstrada, no pedido, a necessidade da produção de prova pericial.
O pedido de perícia foi formulado, nestes autos, de forma genérica, sem indicação clara de sua finalidade.
 (...) 
Os documentos ausentes não são passíveis de serem produzidos após o encerramento do ajuste, não se vislumbrando, sequer em tese, a viabilidade de serem produzidos pela perícia, sendo de todo inútil sua realização. 
Ademais, os defendentes pretendem que a perícia analise as provas já produzidas, consoante o pedido expressamente formulado de que a perícia "analise de forma direta tudo o que era previsto no plano de trabalho e tudo o que foi apresentado nas prestações de contas". Todavia, como já evidenciado, a questão controversa contida nos autos versa sobre o que não foi apresentado, cuja ausência impede a demonstração do nexo causal entre a utilização dos recursos e a execução do objeto do Convênio. 
Daí o porquê de as provas periciais serem quase que refratárias aos processos de prestação e tomada de contas, pois a perícia somente pode ser realizada nos documentos apresentados, e o que se verifica, via de regra, é a ausência desses documentos, tal como no caso presente. 
 (...) 
A meu ver, estão presentes requisitos suficientes para o indeferimento da produção da prova pericial, nos termos do art. 464, do novo CPC, seja porque o exame das provas documentais não exige conhecimento especial por parte dos auditores que integram a Secretaria do TCU, seja porque não se vislumbra a necessidade de produção da prova pericial nos termos em que foi solicitada:
Art. 464  A prova pericial consiste em exame, vistoria ou avaliação.
§ 1º O juiz indeferirá a perícia quando:
I - a prova do fato não depender de conhecimento especial de técnico;
II - for desnecessária em vista de outras provas produzidas;
III - a verificação for impraticável. (grifos acrescidos) 
1.31. O referido entendimento deve ser aplicado ao presente caso concreto a fim de indeferir o pedido de produção de prova pericial.
1.32. Atente-se que todas alegações foram apresentadas desacompanhadas de documentação comprobatória, e são, portanto, insuficientes para afastar o débito e as penalidades aplicadas pela decisão ora recorrida. 
Fraude
1.33. Alega-se inocorrência de fraude na execução do Convênio 785/2009 (SICONV 704311/2009) , celebrado pelo Ministério do Turismo-MTur com a Premium Avança Brasil, entidade de natureza privada, sem fins lucrativos, para a realização do evento "18ª Exposição Agropecuária de Sanclerlândia" (peça 69, p. 14-19) :
a) os técnicos do MTur constataram o funcionamento das empresas que participaram da cotação prévia por meio de avaliação de CNPJ, endereços, telefones e regularidades fiscais; (peça 69, p. 15) ;
	b) nem a revelia nem a mudança de endereço da empresa é capaz de comprovar fraude (peça 69, p. 15 e 18) ; 
c) a conduta deve ser individualizada e não pode haver condenação com base em presunção e indícios levantados em outro processo, em que a recorrente não participou e que ainda não foram julgados (peça 69, p. 14-19) ;
d) a situação jurídica das empresas era regular e o preço de acordo com o de mercado (peça 69, p. 14) ; e
e) dúvidas sobre outros convênios não podem refletir neste caso concreto, havendo dúvidas sobre a conduta dos técnicos do MTur (peça 69, p. 14-19) .
1.34. Pedem para afastar o débito, a multa e a inabilitação para exercício de cargo em comissão e função de confiança na Administração Pública, bem como revisar o julgamento pela irregularidade das contas. 
Análise
1.35. Não assiste razão aos recorrentes. Explica-se. Os indigitados apresentam em essência os mesmos argumentos colacionados aos autos em sede de alegações de defesa. Anui-se às conclusões da decisão recorrida exaradas em seu relatório e voto (peças 41 e 42) . Nesse sentido, por economia processual, serão mencionados excertos da decisão que reforçam a condenação dos recorrentes diante da superação dos argumentos reapresentados.
1.36. Inicialmente, informe-se que restou caracterizada a fraude conforme as seguintes constatações relatadas no relatório da decisão à peça 42, p. 2-3 e 11-13 (grifos acrescidos) :
Atuação da CGU e MPF
7.	Os achados da fiscalização realizada pela CGU em convênios celebrados entre o MTur e as entidades Premium Avança Brasil e o Instituto Educar e Crescer (IEC) foram contundentes para evidenciar o conluio entre as empresas e as entidades sem fins lucrativos a fim de driblar o cumprimento da legislação. Destacam-se os seguintes apontamentos (peça 1, p. 98-109) :
a)	 a Premium celebrou 38 convênios com o MTur, no montante de R$ 9.957.800,00, e o IEC 19 convênios no total de R$ 9.534.000,00; 
b)	 não há evidências da capacidade operacional dos convenentes para gerenciar o montante de recursos recebidos (no endereço informado pela Premium funcionava uma papelaria) ; 
c)	 a Premium e o IEC possuem vínculos entre elas, uma vez que foram constatados mesmos modelos de documentos em ambas entidades, justificativas iguais para contratação da Conhecer e da Elo Brasil, servidora identificada como Delania Miranda da Silva possuía vínculo empregatício com o IEC e ao mesmo tempo atuava como tesoureira na Premium; 
d)	 as empresas Elo Brasil e Conhecer, que apresentaram cotação de preços, são vinculadas (a mesma Delania assinava documentos dessas duas empresas; as notas fiscais possuíam formato gráfico semelhante e foram preenchidas com a mesma grafia) ; 
e)	 a presidente da Premium Cláudia Gomes possuía vínculo empregatício com a Conhecer; a presidente do IEC, Idalby Cristine Moreno Ramos, possuía vínculo empregatício com a Conhecer; a conselheira fiscal da Premium, Mônica Maciel Ramos, é mãe da presidente do IEC e gerente administrativa da Conhecer, Idalby Cristine Moreno Ramos; a presidente da Premium Cláudia Gomes, a tesoureira do IEC Caroline da Rosa Quevedo e a gerente administrativa da Conhecer integram a entidade Rede de Empresas para Integração Brasileira Ltda.;
f)	 a empresa Conhecer foi contratada na maior parte dos convênios celebrados entre o MTur e as entidades Premium e IEC; em segundo lugar, foi a empresa Elo;
g)	 as empresas Clássica Com. Eletrônicos e Produções Ltda., Cenarium Consultoria, Projetos e Eventos Ltda. e a Prime Produções Culturais Ltda. figuram como principais empresas que apresentaram cotações realizadas pela Premium e pelo IEC e sempre foram derrotadas;
h)	 os endereços das empresas Conhecer, Elo, Cenarium, Prime e Clássica indicados no sistema CNPJ não existem; 
i)	 na prestação de contas dos convênios analisados não há comprovação documental para as demais receitas que custearam os eventos, inclusive venda de ingressos;
j) as prestações de contas apresentam, geralmente, nota fiscal genérica da empresa contratada pelo convenente e não há nenhuma comprovação de que o recurso efetivamente foi gasto no evento.
 (...) 
44.	Quanto ao ponto relativo à fraude no processo de cotações de preços caracterizada pela contratação direcionada da empresa Elo Brasil para executar o objeto do convênio, que não ficou devidamente comprovado, conforme visto anteriormente, percebe-se que, no presente caso, a convenente, ao realizar procedimento de cotação de preço, optou por contratar empresa que se vinculava a ela de forma clara diante dos fatos destacados acima, o que fere de morte os princípios constitucionais da impessoalidade, moralidade e economicidade norteadores da Administração Pública.
45.	Ao contrário da pretensão dos defendentes de exclusão deste convênio do bojo da fiscalização realizada pela CGU, repisa-se que os apontamentos da CGU e/ou elementos são fortes no sentido de mostrar o ambiente vulnerável no MTur na época da celebração dos convênios com a Premium, inclusive deste; indicam que tudo se operava apenas no campo da formalidade, sem qualquer verificação de conteúdo, permitindo entrever o descaso do destino a ser dado aos recursos públicos. Inúmeros convênios foram firmados com aquela entidade, cuja capacidade operacional para gerenciar o montante de recursos recebidos é questionável, inclusive a existência fática da empresa Elo Brasil (contratada neste e em outros convênios celebrados com aquela entidade) , além de relacionamentos entre contratante/convenente e contratada (as justificativas da Premium para contratação da Elo Brasil e da Conhecer - outra empresa que fora contratada na maior parte dos convênios por ela firmados com o MTur - eram iguais; as empresas Elo Brasil e Conhecer, que apresentaram cotação de preços, são vinculadas - a tesoureira da Premium Delania assinava documentos dessas duas empresas; as notas fiscais possuíam formato gráfico semelhante e foram preenchidas com a mesma grafia) , num quadro de cotações de preços que se visualiza um  esquema montado para fraudar (utilização de institutos de fachada, empresas em nome de laranjas ou inexistentes) .
46.	As defendentes não afastaram os indícios apontados nestes autos, mas se limitaram a asseverar genericamente que o grau de parentesco ou a coincidência de sócios entre empresas participantes de licitações não são provas suficientemente robustas a sustentar a demonstração de fraude/conluio. Também trouxeram julgado acerca de empresas coligadas que não se aplica ao presente caso. 
47.	Quanto à atuação dos gestores do Ministério do Turismo, a responsabilidade dos envolvidos está sendo apurada no âmbito desta Corte de Contas, conforme destacado anteriormente. Ressalta-se que a aprovação pelos técnicos do órgão concedente de atos praticados pela entidade convenente não reveste necessariamente tais atos de legalidade tampouco é suficiente para afastar a responsabilidade pelo ressarcimento do dano ao erário, tendo em vista a má gestão da verba pública federal e da fraude constatada nestes autos. 
48.	Os elementos carreados aos autos pela CGU evidenciam a ocorrência de fraude nos processos que resultaram na contratação da empresa Elo Brasil (peça 1, p. 98-109) .
49.	O vínculo entre a Premium e as empresas Elo Brasil e Conhecer é inequívoco, assim como entre as referidas empresas (documentos assinados por uma mesma pessoa e documentos fiscais com formato gráfico semelhante e preenchidos com a mesma grafia) . Ademais, as empresas não foram localizadas nos endereços cadastrados na base de dados da Receita Federal (residência no que se refere à empresa Elo Brasil e número inexistente na rua em relação à empresa Conhecer) , o que indica a inexistência real das empresas.
50.	As empresas Clássica, Cenarium e Prime (a última participou da cotação de preços realizada no âmbito deste convênio) se prestaram a dar aparência de competitividade (ou simularam competição) em várias cotações realizadas pela Premium. Primeiro, por terem participando de inúmeros processos e sempre serem derrotadas; segundo, pela possibilidade da inexistência real das empresas, uma vez que elas não foram localizadas nos endereços cadastrados na base de dados da Receita Federal (sala vazia em relação às empresas Clássica e Cenarium; residência no que se refere à empresa Prime) , que, por sua vez, indicam que a situação cadastral de ambas é inapta (peça 1, p. 105) .
51.	A concorrência de indícios vários de conluio constitui prova inequívoca de fraude a processo licitatório ou processo de cotações de preços, como no caso em comento. Nesse sentido, é lícito ao julgador formar seu convencimento com base em prova indiciária quando os indícios são vários e convergentes, e os responsáveis não apresentam contra indícios de sua participação nas irregularidades (Acórdão 1223/2015-TCU-Plenário, relatado pela Ministra Ana Arraes) . Segundo o STF, indícios vários e concordantes são provas, havendo, pois, nos autos elementos suficientes para comprovar que as empresas entraram em conluio para fraudar o procedimento de cotação de preços (no julgamento do RE nº 68.006-MG) .
52.	Em suma, as alegações de defesa apresentadas não são suficientes para elidir as ocorrências de fraude no processo de cotações de preços, a partir dos elementos que indicam o seguinte: conluio no processo de escolha dos fornecedores do convênio; impossibilidade de comprovação da existência real dos fornecedores (no caso da Elo Brasil e da Prime, participantes do processo) ; impossibilidade de verificação da efetiva aplicação dos recursos dos convênios na consecução dos objetos pactuados.
1.37. Resta, assim, caracterizada a fraude perpetrada no processo de seleção da empresa Elo Brasil para supostamente executar o objeto do convênio diante do conluio praticado. A concorrência de indícios vários de conluio constitui prova inequívoca de fraude a processo licitatório que deve ser exemplarmente punida para que não mais ocorra.
1.38. Com efeito, a questão relacionada aos indícios de fraude na contratação da empresa apenas reforçou as demais provas coligidas aos autos que demonstrou, à saciedade, a não-comprovação da boa e regular aplicação dos recursos federais repassados, conforme indicado na análise do tópico anterior.
1.39. Não se pode menosprezar a prova indiciária, quando presentes vários indícios que apontam na mesma direção. O Supremo Tribunal Federal já firmou o entendimento segundo o qual "Indícios são provas se vários, convergentes e concordantes", nos termos do Voto proferido pelo Relator do RE 68.006 - MG, eminente Ministro Aliomar Baleeiro, cuja ementa elucida de vez a questão:
RE 68006 / MG - MINAS GERAIS
RECURSO EXTRAORDINÁRIO Relator (a) : Min. ALIOMAR BALEEIRO, Julgamento: 09/10/1969 Órgão Julgador: PRIMEIRA TURMA
Publicação: DJ 14-11-1969
Ementa
SIMULAÇÃO. INDÍCIOS VÁRIOS E CONCORDANTES SÃO PROVA. NÃO SE CONHECE DO RECURSO EXTRAORDINÁRIO SE A DECISÃO ASSENTA AOS FATOS E PROVAS E NÃO SE DEMONSTROU O DISSÍDIO NA FORMA DA SÚMULA N. 291 (grifo nosso) .
28.	Na esteira desse entendimento, merecem registro os seguintes julgados do STF: RE 413559 / RJ - RIO DE JANEIRO, RHC 65092 / GO - GOIÁS, RHC 58932 / RS - RIO GRANDE DO SUL, RHC 55879 / PR - PARANA, RHC 54960 / DF - DISTRITO FEDERAL, RHC 54223 / PA - PARÁ e RHC 51523 / GB - GUANABARA.
1.40. O TCU não discrepa desse entendimento. Esta Corte tem acompanhado o entendimento do STF, no sentido de que a prova indiciária pode ser usada pelo julgador para firmar o seu convencimento, desde que os indícios dos autos sejam vários, concordantes e convergentes. Como exemplos, citem-se os recentes Acórdãos 1262/2007 e 2143/2007, ambos do Plenário, relatados, respectivamente, pelos eminentes Ministros Marcos Bemquerer Costa e Aroldo Cedraz:
Acórdão 1262/2007-TCU-Plenário, Ministro Relator Marcos Bemquerer:
Sumário
TOMADA DE CONTAS ESPECIAL. CONVÊNIO. FUNDO NACIONAL DE DESENVOLVIMENTO DA EDUCAÇÃO - FNDE. EXECUÇÃO PARCIAL DO OBJETO. CONLUIO ENTRE OS LICITANTES. CITAÇÃO. AUDIÊNCIA. ALEGAÇÕES DE DEFESA. RAZÕES DE JUSTIFICATIVA. AUSÊNCIA DE COMPROVAÇÃO DA APLICAÇÃO DOS RECURSOS. CONTAS IRREGULARES. DÉBITO. MULTA. INIDONEIDADE PARA PARTICIPAR DE LICITAÇÃO.
1. Julgam-se irregulares as contas, com condenação em débito e aplicação de multa ao responsável, em face da não-comprovação da execução do objeto conveniado.
2. Cabe ao gestor o ônus de comprovar a regular aplicação dos recursos recebidos mediante convênio.
3. Fixar-se-á a responsabilidade solidária do agente público e de terceiro contratado que hajam concorrido para o cometimento do dano apurado.
4. Configurada a ocorrência de fraude à licitação, declara-se a inidoneidade para licitar das empresas envolvidas.
5. É admitida a prova indiciária como fundamento para a declaração de inidoneidade de empresa licitante, independendo, para tanto, o recebimento de qualquer benefício pela empresa, bastando, tão-somente, a participação na fraude [grifo nosso].
Acórdão 2143/2007-TCU-Plenário, Ministro Relator Aroldo Cedraz:
Sumário
REPRESENTAÇÃO DECORRENTE DE MANIFESTAÇÃO DA OUVIDORIA. IRREGULARIDADES EM LICITAÇÃO. HABILITAÇÃO E INABILITAÇÃO INDEVIDAS. AUSÊNCIA DE CRITÉRIOS ISONÔMICOS. CONLUIO ENTRE LICITANTES. REJEIÇÃO DAS RAZÕES DE JUSTIFICATIVA. MULTAS. INABILITAÇÃO PARA OCUPAÇÃO DE CARGO EM COMISSÃO OU FUNÇÃO DE CONFIANÇA. DECLARAÇÃO DE INIDONEIDADE DOS LICITANTES. DETERMINAÇÕES. REMESSA DE CÓPIAS.
1. É possível afirmar-se da existência de conluio entre licitantes a partir de prova indiciária.
2. Indícios são provas, se vários, convergentes e concordantes.
1.41. Nessa esteira, podem ser evocadas, ainda, as seguintes deliberações: Decisão 598/1994 - Plenário, Decisão 885/2002 - Plenário, Decisão 886/2002 - Plenário, Decisão 1239/2002 - Plenário, Acórdão 331/2002-TCU-Plenário, Acórdão 2006/2005-TCU-Plenário, Acórdão 89/2007-TCU-Plenário; Acórdão 178/2001-TCU-Plenário, Acórdão 331/2002-TCU-Plenário, Acórdão 415/2002-TCU-Plenário, Acórdão 1361/2003-TCU-Plenário, Acórdão 1362/2003-TCU-Plenário, Acórdão 1088/2004-TCU-Plenário, Acórdão 1456/2004-TCU-Plenário, Acórdão 605/2006-TCU-Plenário, Acórdão 630/2006-TCU-Plenário, Acórdão 1277/2006-TCU-Plenário e Acórdão 2377/2006-TCU-Plenário.
1.42. Atente-se que os fatos apontados em outras TCEs sobre o mesmo tema e partes responsáveis foram verificados também neste caso concreto, o que impõe a condenação diante do não afastamento das irregularidades constatadas. A individualização das condutas foi realizada à peça 3, conforme o seguinte trecho extraído da peça 42, p. 4:
EXAME TÉCNICO	
15.	Na instrução precedente (peça 3) , houve a delimitação das responsabilidades pela ocorrência de dano apurado nestas contas, envolvendo a apuração dos fatos, a identificação dos responsáveis - entidade Premium Avança Brasil (CNPJ 07.435.422/0001-39) ; Cláudia Gomes de Melo (CPF XXX.061.091-XX) , na condição de presidente dessa entidade; empresa Elo Brasil Produções Ltda.-ME (CNPJ 10.760.664/0001-02) ; e Mauro Garcez Mourão (CPF XXX.917.961-XX) , na condição de dirigente dessa empresa -, e a quantificação do dano ao erário, dando ensejo a proposta de citação solidária deles, que teve a anuência do corpo dirigente da unidade técnica (peça 4) e foi realizada nos seguintes termos (as duas primeiras ocorrências atribuídas somente à Premium e Cláudia; a terceira a todos os responsáveis) :
não comprovação da correta e regular aplicação dos recursos provenientes do convênio, uma vez que a documentação apresentada como prestação de contas desse convênio não revela a realização efetiva do evento pactuado e não demonstra o nexo entre os recursos federais transferidos e as despesas apresentadas na execução do objeto, o que implica no descumprimento do parágrafo único do art. 70 da Constituição Federal, bem assim do disposto no art. 93 do Decreto-Lei 200/1967, c/c o art. 66 do Decreto 93.872/1986, além da cláusula décima terceira do respectivo termo de convênio;
objeto do convênio com característica de subvenção social, em decorrência da aplicação dos recursos públicos do convênio em apoio a evento de interesse fundamentalmente privado, que é vedada pela Lei de Responsabilidade Fiscal e pelo caput do art. 16 da Lei 4.320/1964, conforme entendimento do Acórdão 96/2008-TCU-Plenário;
fraude que resultou no direcionamento da contratação da empresa Elo Brasil Produções Ltda.-ME para executar o objeto do convênio, em desrespeito aos princípios constitucionais da impessoalidade, moralidade e economicidade, bem como em infringência ao art. 11 do Decreto 6.170/2007 e art. 45 da Portaria Interministerial MP/MF/MCT 127/2008.
1.43. Note-se não se tratar do caso descrito pelos recorrentes de empresas coligadas que elaboram projeto básico e, em seguida, concorrem para execução do edital. No presente caso, tem-se que a convenente, ao realizar procedimento de cotação de preço, optou por contratar empresa que se vinculava a ela de forma clara diante dos fatos destacados acima, o que fere de morte os princípios da moralidade e impessoalidade norteadores da Administração Pública.
1.44. Empresas podem mudar de endereço, mas esta mudança deve ser registrada nos sistemas oficiais, e não o foi, o que impõe a manutenção do entendimento de indício de fraude.
1.45. Quanto à atuação dos gestores do Ministério do Turismo, a responsabilidade dos envolvidos está sendo apurada no âmbito desta Corte de Contas, conforme determinação do Acórdão 586/2016-TCU-Plenário, como destacou o voto da decisão recorrida, bem como os autos foram encaminhados ao MPF para adoção das medidas cabíveis. Veja-se o seguinte excerto do voto Acórdão 586/2016-TCU-Plenário, de relatoria do Ministro Walton Alencar Rodrigues, a respeito:
No que se refere às irregularidades cometidas pelos servidores do Ministério do Turismo, na gestão de 43 convênios celebrados entre a Premium e o MTur - entre os quais o que dá origem a estas contas especiais - acolho a sugestão do Ministério Público de determinar a autuação de processo específico para o "o exame global das práticas administrativas irregulares daqueles servidores na formalização e condução dos quarenta e três convênios firmados com a Premium", sem embargo de encaminhar cópia ao MPF para apuração da fraude e exercício dos atos de sua competência.
1.46. Noticia-se, ainda, o recente Acórdão 1090/2018-TCU-Plenário, em fase recursal, relator Exmo. Ministro Walton Alencar, que aplicou pena de multa aos gestores responsáveis, diante da conclusão de que: 84% dos convênios foram firmados na mesma data do parecer técnico, boa parte deles a um dia do evento;  82% tiveram os extratos dos convênios publicados após a data prevista para a realização do respectivo evento; 97% tiveram repasse tardio dos recursos financeiros, ou seja, após a data prevista para a realização do respectivo evento; 71% não foram objeto de fiscalização in loco pelo órgão repassador; e 34% possuem indícios de cobrança de ingresso. Ademais, em face da gravidade das condutas dos ex-gestores e a quantidade de vezes que as irregularidades se repetiram, o Plenário decidiu determinar o retorno dos autos à unidade técnica para que proceda a novas audiências dos responsáveis com vistas à aplicação da sanção adicional de inabilitação para o exercício de cargo em comissão ou função de confiança na administração pública federal.
1.47. Ressalte-se, portanto, que a aprovação pelos técnicos do órgão concedente de atos praticados pela entidade convenente não reveste necessariamente tais atos de legalidade nem é suficiente para afastar a responsabilidade pelo ressarcimento do dano ao Erário, tendo em vista a má gestão da verba pública federal e da fraude constatada nestes autos. 
1.48. Diante dos elementos que caracterizam a fraude perpetrada pela empresa, acima descritos, desconsiderou-se a personalidade jurídica da empresa fraudadora, com fundamento no art. 50 do Código Civil, para que seu dirigente respondesse pelo débito apurado neste processo, em solidariedade com os demais responsáveis bem como fosse sancionada com a pena de inabilitação temporária para o exercício de cargo em comissão ou função de confiança, prevista no art. 60 da Lei 8.443/1992.
1.49. Dessa forma, os argumentos apresentados não permitem o afastamento do débito e das penas cominadas pela decisão recorrida.
INFORMAÇÃO ADICIONAL
Os recorrentes Premium Avança Brasil e Cláudia Gomes de Melo manifestaram interesse em sustentação oral.
1.50. Em que pese a recorrente, Sra. Cláudia Gomes de Melo, não ter colacionado argumentos a respeito do cumprimento da pena de inabilitação aplicada no presente caso concreto, bem como nos demais semelhantes a estes já julgados, cumpre tecer breve consideração a respeito.
1.51. A decisão recorrida noticia a existência de cerca de 38 convênios com escopos semelhantes ao presente caso concreto (peca 41, p. 1-2) . Já há TCEs julgadas, inclusive com decisão definitiva em sede de recurso, como o Acórdão 1878/2017-TCU-Plenário, relator Exmo. Ministro Vital do Rego. Na sua maioria a recorrente foi condenada à pena de inabilitação para o exercício de cargo em comissão ou função de confiança no âmbito da Administração Pública, pelo prazo de 6 (seis) anos, com fundamento no art. 60 da Lei 8.443/1992.
1.52. Cumpre, portanto, atentar para o teor do Acórdão 714/2016-TCU-Plenário, da relatoria do Exmo. Ministro Vital do Rêgo, em que se reforçou o entendimento exarado no Acórdão 348/2016-TCU-Plenário, relator Exmo. Ministro Walton Alencar Rodrigues, adaptando-o aos casos de inabilitação para cargo em comissão, pena prevista no art. 60 da Lei 8.443/1992.
1.53. Nessas decisões, o TCU entendeu aplicável a sanção administrativa prevista no art. 60 da Lei 8.443/1992, inabilitando o responsável para o exercício de cargo em comissão ou função de confiança pelo período de cinco anos, mesmo já tendo ocorrido condenação de igual índole em decisão anterior deste Tribunal.
1.54. Portanto, no momento da aplicação de cada pena, o que é competência da Controladoria-geral da União (CGU) , constantes da Lei 13.502/2017, considerar-se-á que as penalidades aplicadas pelo TCU devem ser cumpridas sucessivamente, de forma análoga aos ditames constantes do art. 75 do Código Penal Brasileiro.
CONCLUSÃO
Da análise anterior, conclui-se, no mérito, pela impossibilidade de afastar o débito solidário caracterizado pela decisão recorrida diante da ausência de documentos comprobatórios do nexo de causalidade entre a execução de despesas previstas no Plano de Trabalho e o emprego dos recursos públicos federais creditados na conta específica do Convênio 785/2009 (SICONV 704311/2009) , celebrado pelo Ministério do Turismo-MTur com a Premium Avança Brasil, entidade de natureza privada, sem fins lucrativos, para a realização do evento "18ª Exposição Agropecuária de Sanclerlândia". 
1.55. Destaque-se que os recursos federais foram repassados após a realização do evento, transferidos pela convenente em parcela única da conta específica do ajuste à empresa contratada para execução do evento, o que inviabiliza o estabelecimento do nexo causal.
1.56. Quanto à fraude caracterizada nos autos, os recorrentes também não obtiveram êxito em afastar os indícios de conluio no processo de escolha do fornecedor do convênio, devendo-se ser mantidas as penalidades dela decorrentes.
1.57. Dessa forma, propõe-se o não provimento do recurso.
PROPOSTA DE ENCAMINHAMENTO
Ante o exposto, submete-se à consideração superior a presente análise do recurso de reconsideração interposto por Premium Avança Brasil e Cláudia Gomes de Melo, presidente da entidade e signatária do convênio, contra o Acórdão 1569/2018-TCU-Plenário, propondo-se, com fundamento no art. 32 e 33, da Lei 8.443/1992 c/c art. 285 do RI/TCU:  
conhecer do recurso e, no mérito, negar-lhe provimento; e
comunicar da decisão que vier a ser adotada ao Procurador-Chefe da Procuradoria da República em Goiás, nos termos do § 3º do art. 16 da Lei 8.443/1992 c/c o § 7º do art. 209 do Regimento Interno do TCU, para adoção das medidas que entender cabíveis, ao Ministério do Turismo, aos recorrentes bem como aos demais interessados".
2.	O Ministério Público junto ao TCU manifestou-se de acordo com a proposta da unidade técnica. 
	É o relatório.

Huilder Magno de Souza (OAB/DF 18.444) e Mariana de Carvalho Nery (OAB/DF 41.292), representando Claudia Gomes de Melo e Premium Avança Brasil.

Procurador Sergio Ricardo Costa Caribé.

TOMADA DE CONTAS ESPECIAL. CONVÊNIO. MINISTÉRIO DO TURISMO. ENTIDADE SEM FINS LUCRATIVOS. NÃO COMPROVAÇÃO DA CORRETA E REGULAR APLICAÇÃO DOS RECURSOS. FRAUDE NO PROCESSO DE COTAÇÃO DE PREÇOS. CONTAS IRREGULARES. DÉBITO. MULTA. INABILITAÇÃO TEMPORÁRIA PARA O EXERCÍCIO DE CARGO EM COMISSÃO OU FUNÇÃO DE CONFIANÇA. ARRESTO DOS BENS. RECURSO DE RECONSIDERAÇÃO. NÃO PROVIMENTO. CIÊNCIA.

TOMADA DE CONTAS ESPECIAL (TCE)

Secretaria de Recursos (SERUR); Secretaria de Controle Externo de Tomada de Contas Especial (SecexTCE).

I
Preliminarmente o recurso em apreço deve ser conhecido, eis que preenchidos os requisitos necessários para a espécie. 
2.	Trata-se de recurso de reconsideração interposto conjuntamente pela associação Premium Avança Brasil e pela Sra. Cláudia Gomes de Melo, presidente da entidade, em desfavor do Acórdão 1569/2018-TCU-Plenário. Nessa deliberação, o Tribunal julgou irregulares as contas das recorrentes, condenou-as em débito (R$ 100.000,00) , solidariamente com outros dois responsáveis (empresa Elo Brasil Produções Ltda. e Mauro Garcez Mourão) , aplicou-lhes multas individuais de R$ 40.000,00, com fundamento no art. 57 da Lei 8.443/1992, bem como inabilitou a Sra. Cláudia para o exercício em cargo em comissão ou função de confiança no âmbito da administração pública, pelo prazo de seis anos. Adicionalmente, solicitou-se à Advocacia-Geral da União a adoção de medidas necessárias ao arresto dos bens dos responsáveis pelo dano ao Erário.
3.	Apenas a título de esclarecimento, a empresa Elo Brasil Produções Ltda. foi a contratada pela Premium, enquanto que o sr. Mauro Garcez Mourão é o sócio-administrador da primeira instituição. A inclusão desse sócio no rol de responsáveis se deu em razão da desconsideração da personalidade jurídica da Elo, ante a constatação de diversas fraudes, assunto que será explicitado neste voto. 
4.	Este processo examinou tomada de contas especial instaurada pelo Ministério do Turismo em razão da reprovação da prestação de contas dos recursos do Convênio 785/2009, firmado com a associação Premium Avança Brasil, para realizar a "18ª Exposição Agropecuária de Sanclerlândia", que aconteceria no período de 6 a 9/8/2009.
5.	A União repassou R$ 100.000,00 para que a convenente realizasse as seguintes atividades: locação de arquibancada (R$ 19.000,00) , de palco (R$ 15.000,00) , de iluminação (R$ 18.000,00) e de equipamentos de sonorização (R$ 22.000,00) , contratação de uma atração musical regional (R$ 20.000,00) e inserção do evento em rádios (R$ 12.000,00) . 
6.	As recorrentes foram condenadas em razão dos seguintes fatos: a) ausência de comprovação da efetiva realização o evento; b) falta do nexo entre os recursos federais transferidos e as despesas apresentadas na execução do objeto; e c) fraude no processo de cotação de preços e na escolha da empresa executora dos objetos dos convênios, em desrespeito aos princípios constitucionais da impessoalidade, moralidade e economicidade. 
II
7.	Na tentativa de rebater os fundamentos da deliberação atacada, as recorrentes argumentam que não houve fraude, tendo em vista que: a) o Ministério do Turismo teria verificado o funcionamento das empresas por meio de avaliação de CNPJ, de endereços e de telefones; b) a revelia e a mudança de endereço da Elo não são suficientes para comprovar fraude; e c) a conduta deve ser individualizada, não podendo haver condenação com base em presunção levantada em outros processos; e d) foi realizada cotação de preços com três empresas, procedimento adequado diante da complexidade dos serviços. 
8.	Argumentam também a necessidade de se afastar o débito e a multa. Para elas: a) inexiste prejuízo ao Erário, dada a efetiva execução dos serviços; e b) não é obrigatória a entrega dos comprovantes de pagamentos efetuados aos prestadores de serviços subcontratados. Ao final, requereram a produção de prova pericial. 
9.	A Secretaria de Recursos e o Ministério Público junto ao TCU manifestaram-se, de forma uníssona, pela negativa de provimento dos apelos. Antecipo que concordarei com os pareceres precedentes, cujos fundamentos incorporo como razões de decidir, sem prejuízo das considerações que passo a fazer. 
III
10.	De modo geral, observa-se que o Ministério do Turismo celebrou diversos ajustes com a Premium Avança Brasil para a realização de eventos em municípios brasileiros. Neles, a conduta da convenente consistia em delegar, de forma fraudulenta, todas as ações para terceiros coligados (empresas de fachada) , fato que ensejou, cumulado com outros indícios de irregularidades, a instauração de 33 tomadas de contas especiais, relativas a 41 convênios, mediante os quais foram repassados à entidade R$ 9.957.800,00 (peça 1, p. 98) .
11.	Por expressa exigência da Portaria Interministerial nº 127/2008, para a contratação de serviços utilizando recursos federais, as entidades privadas devem realizar cotação prévia de preços no mercado, observando os princípios da impessoalidade, moralidade e economicidade (art. 45) . 
12.	Ocorre que tal exigência não foi respeitada. No caso concreto, consta na prestação de contas que a Premium teria cotado preços junto às empresas Prime Produções Culturais Ltda. - ME (R$ 147.000,00) , Calypso Produções Artísticas do Brasil Ltda. (R$ 137.000,00) e Elo Brasil Produções Ltda. (R$ 106.000,00 - valor total do convênio, incluindo a contrapartida da convenente) . Foi escolhida esta última empresa.
13.	São várias as evidências de irregularidades. Enuncio algumas: a) a tesoureira da Premium (sra. Delania Miranda da Silva) assinava documentos da empresa Elo Brasil; b) as empresas Calypso e Prime apresentavam cotações em diversos convênios e eram derrotadas, permitindo a conclusão de que se prestaram a dar aparência de legitimidade a uma cotação de preços simulada; c) a empresa Elo não funcionava no endereço informado por ela nos documentos fiscais, sendo que, no local, o atual morador afirmou não conhecer a referida sociedade; d) no telefone da empresa Elo cadastrado na base de dados da Receita Federal, funciona uma empresa de contabilidade, mas o funcionário que atendeu a equipe da Controladoria-Geral da União negou-se a dar detalhes se prestavam serviços àquela sociedade empresária; e) no endereço da Prime, não havia qualquer indicativo de funcionamento de uma entidade comercial; f) no telefone que supostamente pertenceria à Prime, funciona uma empresa de eventos de objeto social diverso; e g) as propostas comerciais são bastante semelhantes, no mesmo formato. 
14.	Ao examinar as diversas prestações de contas dos convênios, incluindo daqueles em que a Premium não contratou a Elo, a CGU identificou que as notas fiscais das entidades contratadas continham formatos gráficos semelhantes e eram preenchidas com a mesma grafia, evidenciando tratar-se da mesma pessoa. 
15.	Verifico, pois, estarem presentes os elementos indicativos de que houve fraude na cotação de preços e que a empresa Elo, beneficiária dos recursos, não existia de fato, o que, igualmente, afasta os argumentos recursais de que teria sido evidenciada a regular gestão financeira dos valores repassados.
16.	Contrariamente ao que fora dito no recurso, o Ministério do Turismo não verificou se as empresas supostamente consultadas, de fato, funcionavam. Toda a análise concentrou-se na verificação formal do procedimento, isto é, se havia nos autos três propostas, se foi escolhida a entidade que teria ofertado o menor preço, dentre outras questões. O concedente não foi aos locais das sedes das empresas para verificar se, de fato, elas existiam. 
17.	A revelia, vista de forma isolada, não é suficiente para comprovar fraude. Todavia, considerando as evidências já mencionadas e o fato de que a entidade nunca fora localizada, inclusive no âmbito desta tomada de contas especial (a citação ocorreu pela via editalícia) , o conjunto indiciário unívoco aponta no sentido de tratar-se de empresa de fachada. 
18.	Eventual mudança de sede, caso tivesse ocorrido, deveria ter sido informada aos órgãos públicos competentes (Receita Federal, por exemplo) , mas não o foi. Consultada a concessionária de energia elétrica do Estado de Goiás e o departamento estadual de trânsito daquele ente federativo, não foi possível obter o paradeiro da Elo Brasil. A meu ver, não é crível que uma empresa com faturamento milionário exista, mas não possua sequer cadastro junto à distribuidora de energia elétrica.
19.	As recorrentes questionam o fato de o TCU ter utilizado provas colhidas pela CGU em um processo do qual não participaram. Sobre a questão, observo que as condutas estão devidamente individualizadas - vide, nesse sentido, o parágrafo 12 deste voto - e que as recorrentes tiveram oportunidade de contraditar as provas colhidas. Logo, forçoso concluir pela inexistência de vícios no procedimento adotado.
IV
20.	Neste tópico, examino as questões inerentes ao débito e à multa que lhes foram imputadas.
21.	Quanto ao argumento de que o objeto foi executado, observo que na prestação de contas consta apenas uma nota fiscal emitida pela empresa Elo no valor de R$ 106.000,00, sem qualquer detalhamento dos custos incorridos. Havia menção genérica à prestação de serviços (peça 1, p. 69) .
22.	Entendo que deveria haver notas fiscais descrevendo cada item de despesa elencado no plano de trabalho. Ou seja, sem a identificação dos reais prestadores de serviços e a demonstração que efetuaram as respectivas atividades, não se pode concluir que o objeto foi executado pela empresa contratada, até porque ela não existia de fato.
23.	As recorrentes alegam que não seriam obrigadas a entregar os comprovantes dos pagamentos efetuados aos prestadores de serviços subcontratados. O argumento não merece prosperar, pois, conforme cláusula terceira, parágrafo segundo, alínea "e", do termo negocial, a convenente deve apresentar cópia das faturas, recibos, notas fiscais e quaisquer outros documentos comprobatórios das despesas indicadas no plano de trabalho. 
24.	Quanto à específica alegação de que deveria ser realizado exame pericial, a jurisprudência do TCU é firme no sentido de que não compete ao Tribunal determinar, a pedido do responsável, a realização de diligência, perícia ou inspeção para a obtenção de provas, uma vez que constitui obrigação da parte apresentar os elementos que entender necessários para a sua defesa (v.g. Acórdãos Plenário 2.444/2018, 1.190/2018, 1.241/2017 e 859/2013) . 
25.	O Regimento Interno do TCU, por sua vez, assim dispõe:
	"Art. 162. As provas que a parte quiser produzir perante o Tribunal devem sempre ser apresentadas de forma documental, mesmo as declarações pessoais de terceiros."
26.	Em sendo assim, eventual elemento probante que os responsáveis julgassem relevante apresentar deveria ter sido providenciado pelos próprios e acostado aos autos no momento processual oportuno.
27.	Diante do exposto, acolho o parecer da unidade técnica e a manifestação do Ministério Público junto ao TCU, os quais incorporo como razões de decidir, e voto por que o Tribunal adote o acórdão que ora submeto à deliberação deste Colegiado.
TCU, Sala das Sessões Ministro Luciano Brandão Alves de Souza, em 17 de julho de 2019.
BENJAMIN ZYMLER 
Relator